【裁判字號】    96,訴,1870
【裁判日期】    970327
【裁判案由】    原住民族工作權保障法
【裁判全文】
臺北高等行政法院判決
                                     96年度訴字第01870號
                              .
原      告  財團法人奇美醫院
代  表  人  甲○○
訴訟代理人  林恩瑋律師（兼送達代收人）
複 代理 人  王師凱律師
被      告  行政院原住民族委員會
代  表  人  夷將‧拔路兒（主任委員）
訴訟代理人  乙○○
            林長振律師
上列當事人間因原住民族工作權保障法事件，原告不服行政院中
華民國96年4 月4 日院臺訴字第0960083566號訴願決定，提起行
政訴訟，本院判決如下：
    主  文
原告之訴駁回。
訴訟費用由原告負擔。
    事  實
一、事實概要：被告前以原告標得政府採購案，依法即應於履約
    期間僱用原住民，其人數不得低於員工總人數1%，惟原告進
    用原住民人數未達原住民族工作權保障法第12條第1 項之標
    準，乃依同條第3 項規定發單追繳原告原住民就業代金新臺
    幣（下同）7,703,520 元。原告提出申復，被告以民國（下
    同）94年7 月29日原民衛字第0940020803號函將追繳原住民
    就業代金變更為6,890,400 元。原告不服提起訴願，經行政
    院95年3 月3 日院臺訴字第0950082541號訴願決定撤銷上開
    處分，由被告於2 個月內另為適法之處分。被告重行審查後
    ，認原告標得中華電信臺南營運處91年度員工特殊健康檢查
    發包等11件政府採購案（詳如附件），於91年11月21日起至
    93年8 月31日止之履約期間內，其國內僱用員工總人數均逾
    100 人，惟未足額僱用原住民法定最低人數即其國內員工總
    人數1%，乃以95年10月26日原民衛字第0950035152號處分書
    （下稱原處分）追繳原告原住民就業代金6,805,920 元。原
    告復提起訴願，遭決定駁回，遂提起行政訴訟。
二、兩造聲明：
  (一)原告聲明：
    1.訴願決定及原處分均撤銷。
    2.訴訟費用由被告負擔。
  (二)被告聲明：
    1.原告之訴駁回。
    2.訴訟費用由原告負擔。
三、兩造之爭點：原告於前開政府採購案履約期間應僱用之原住
                民法定最低人數，應以其「國內員工總人數」
                或「執行得標採購案所需人數」為基準比例計
                算？
  (一)原告主張之理由：
    1.政府採購法施行細則第107 條規定不問政府採購標案所需
      人力及得標金額之多寡，一律依身心障礙者保護法施行細
      則第12條第1 項規定辦理，以得標廠商國內員工總人數計
      算進用原住民之比例，並就不足額部分課以繳納代金義務
      ，未合理區分所標得之標案規模、所需人力、得標金額等
      ，其採取之手段（錯誤的計算基礎）所造成之侵害，與所
      欲達成之立法目的（保障原住民工作權）顯失均衡，手段
      與目的間即不具相當性，有違比例原則。
    2.查政府採購法第98條及原住民族工作權保障法第12條第1
      項、第3 項規定既限縮於依政府採購法得標之廠商始有進
      用原住民之義務，故於規範進用原住民之比例及繳納代金
      時，應不得考量與政府採購標案無關之事項，其進用比例
      即應以該得標之標案所需人數而定，以示與同法第4 條之
      規定有別。然政府採購法施行細則第107 條規定以身心障
      礙者保護法施行細則第12條第1 項規定辦理，徒以得標廠
      商員工總人數決定應進用之原住民比例，未區別原住民族
      工作權保障法第4 條與政府採購法第98條之性質有別，且
      未考量該標案之規模、需用人數、得標金額等事項，其手
      段與目的間實有違「禁止不當聯結」原則。
    3.查原住民族工作權保障法就比例進用與繳納代金之規定，
      係針對一般機關、團體、學校及公營事業機構所為之通案
      規定，與政府採購法第98條僅針對得標廠商，並限定於履
      約期間內比例進用原住民或繳納代金之個案規定性質有別
      ，此觀之身心障礙者保護法第31條：「各級政府機關、公
      立學校及公營事業機構員工總人數在50人以上者，進用具
      有工作能力之身心障礙者人數，不得低於員工總人數2%。
      私立學校、團體及民營事業機構員工總人數在100 人以上
      者，進用具有工作能力之身心障礙者人數，不得低於員工
      總人數1%。」身心障礙者保護法施行細則第12條：「本法
      第31條之各級政府機關、公、私立學校、團體及公、民營
      事業機構員工總人數之計算方式，以勞工保險局、中央信
      託局所統計各該機關、學校、團體或機構每月1 日參加勞
      保、公保人數為準。」規定自明。政府採購法施行細則第
      107 條未考慮政府採購法第98條與原住民族工作權保障法
      、身心障礙者保護法施行細則第12條第1 項之規定於性質
      上差異，卻援用與政府採購法性質不同之身心障礙者保護
      法施行細則，作為計算得標廠商應繳納之原住民代金基礎
      ，顯屬而未經法律明確授權，而以命令限制人民權利，不
      符母法之立法意旨，且逾越母法規定範圍。
  (二)被告主張之理由：
    1.查促進原住民族工作權屬公共利益，繳納代金雖使部分人
      民生財產權喪失之結果，惟法條已限縮至標得政府採購案
      之一定規模廠商於履約期間內須足額僱用原住民，其干涉
      法益之影響程度已屬最小，經權衡促進原住民就業與部分
      人民財產權喪失二者，當以促進原住民族就業為優先。故
      廠商依法標得政府採購案時，即應於履約期間內僱用法定
      比例之原住民，已係斟酌憲法第23條之情事而以法律限制
      他人之工作權與財產權。原住民就業代金於立法之初，即
      希冀透過政府採購方式給予弱勢團體更多就業機會，特課
      與達一定規模得標廠商僱用原住民之公法上義務；另手段
      係以代金繳納取代未足額僱用原住民之法律效果，且立法
      設計上以最低基本工資作為代金之計算基準，並規定國內
      員工總人數逾100 人之廠商方具此等義務，已屬侵害最小
      ；又原處分之目的係以扶助原住民就業，手段係課與僱用
      原住民或繳納代金之義務，手段有助於目的之達成，僱用
      原住民義務之規範實質上已合乎比例原則之三內涵，是立
      法時已斟酌考量採取手段所造成之侵害與所欲達成之立法
      目的未失均衡。原告所稱原處分違反狹義比例原則，實係
      因原告長期未能足額僱用原住民致生之結果，而非立法時
      漏未考量。
    2.為落實憲法促進原住民族與身心障礙者就業及經濟生活之
      保障，政府採購法於87年制定時，即透過立法方式賦予其
      責任以作為保障弱勢團體之政策工具，故政府採購法之制
      定除建立公平、公開之採購程序外，更賦予該法改善原住
      民及身心障礙者經濟狀況之社會福利功能。是立法時於該
      法第98條規定得標廠商需僱用比例弱勢團體之規定，而非
      僅以得標之標案所需人數為計算基準，係考量政府採購為
      政府重大歲出，而思藉以採購方式賦予得標廠商僱用之責
      。按為追求特定之行政目的，固得採取課予人民一定之義
      務、負擔或不利益之手段，惟該手段需與所追求之目的間
      具有實質之內在關聯或合理正當之聯結關係，惟於判斷是
      否有違禁止不當聯結原則之依據，包含目的手段間之合理
      聯結、禁止考慮不相關之因素與公益範圍內之聯結等。目
      的手段間之合理聯結與比例原則之適當性原則相同，即所
      採取措施須是可能達成所欲達成之目的者，而原住民就業
      代金立法時，即希冀透過政府採購方式給予弱勢團體更多
      就業機會，特課與達一定規模得標廠商僱用原住民之公法
      上義務；又探求立法者授權行政機關為該行政行為之意旨
      在透過採購案以達弱勢團體工作權之保障，而設定一定人
      數以上始負有僱用比例，故未有考慮不相關因素及違反禁
      止不當聯結原則。
    3.查政府採購法公布施行時，係採原住民族及身心障礙者合
      計達2%之進用方式，惟因當時身心障礙者保護法已公布施
      行，使得身心障礙者於採購案履約期間內至少獲得1%之保
      障，原住民族則因缺乏專法之保護，致適用政府採購法時
      ，廠商多將2%名額全部移作僱用身心障礙者，使原住民族
      之工作權未能獲得比例之下限保障。為避免政府採購法採
      合計方式造成僱用偏頗之流弊，原住民族工作權保障法於
      90年公布施行時，即於該法第12條明定原住民得於採購案
      件裡達1%之就業機會，於該法立法過程中，立法者多次論
      及第12條係為補充採購法第98條僱用失衡之缺失而制定，
      立法院公報第89卷第46期委員會紀錄第122 頁：「‧‧‧
      針對政府採購法第98條而來的，因為該條中雖規定僱用殘
      障人士及原住民的人數不得低於2%，但這些名額經常被身
      心障礙者佔用，實際僱用原住民的人數並不多‧‧‧」及
      立法院公報第90卷第26期院會紀錄第217 頁原住民族工作
      權保障法草案總說明：「‧‧‧五、配合政府採購法，保
      障原住民就業機會‧‧‧一般依政府採購法得標之廠商，
      應於履約期間僱用一定比例之原住民‧‧‧」可稽。故原
      住民族工作權保障法第12條與採購法第98條乃競合中之補
      充關係，原住民族工作權保障法第12條所補充項目包含「
      進用原住民比例之標準」及「代金之收取機關」。被告追
      繳代金之法源依據為政府採購法第98條及原住民族工作權
      保障法第12條併行，惟關於比例進用原住民之部分，應優
      先適用具體規定，即原住民族工作權保障法第12條規定，
      僅於細節性、技術性計算方式等規範，回歸適用政府採購
      法之相關規範。故關於國內員工總人數之計算，按政府採
      購法施行細則第107 條第1 項前段規定，係依身心障礙者
      保護法施行細則第12條第1 項辦理，是國內員工總人數之
      定義，法已明文規範。
    4.查身心障礙者保護法於69年即已公布、施行並經多次修正
      ，此種採取鼓勵或強制機構進用方式，促進就業以利差異
      者之經濟生活，為早已存在的事實與存在的秩序，亦為國
      家經常且有效使用之手段，乃一種有意義的存在之事實及
      秩序。政府採購法制定時，即欲透過此法促進保障弱勢團
      體之經濟社會生活，併此保障原住民族及身心障礙者，遂
      於政府採購法第98條明定得標廠商之僱用義務，再以政府
      採購法施行細則第107 條、第108 條規範其他細節性、技
      術性之事項。行政機關自無須待法律明確授權，即得以法
      規命令規範之，且其中無任何增加法令所無之限制，未違
      反法律保留原則，亦未逾越母法。。
    5.依政府採購法施行細則第107 條第1 項前段、第108 條第
      2 項、身心障礙者保護法施行細則第12條第1 項前段及原
      住民族工作權保障法第24條第2 項之規定，被告就計納代
      金之方式，並無裁量空間，屬羈束處分，故不論標案所需
      人力為何、是否需另聘用人員等，原告既有原住民族工作
      權保障法第12條之特定構成要件事實存在，即應依法繳納
      代金。況該等條文係為協助促進原住民就業及經濟發展，
      以作為保障原住民工作權之政策工具，得標廠商須依法僱
      用或繳納不足額之代金屬強行規定，原告非得自行解釋法
      令認以標案所需人力計算而未達百人，即據此主張免除法
      定僱用之義務。又政府採購程序追求公平、公開原則，原
      告本應於參與政府採購案時，就相關成本、人員編制及職
      務類缺予以綜合考量、風險評估是否具有符合相關法令之
      能力，及違反法令或執行上力有未逮時所應負擔之成本，
      而於投標前自行考量風險損益，此亦與一般大眾對於有投
      得標資格者之合理期待無違。
    6.行政院院臺訴字第0960083109號決定書係因公家機關平時
      即依原住民族工作權保障法第4 條負有僱用義務，若履約
      期間未足額僱用將產生雙重繳納代金情形；又公家機關因
      受員額編制之限制，是否得於履約期間以員工總人數作為
      計算基準而僱足原住民，有待研明等語而撤銷處分，與原
      告未受員額編制之情有異。
    理  由
一、按「依政府採購法得標之廠商，於國內員工總人數逾100 人
    者，應於履約期間僱用原住民，其人數不得低於總人數1%。
    」「得標廠商進用原住民人數未達第1 項標準者，應向原住
    民族綜合發展基金之就業基金繳納代金。」為原住民族工作
    權保障法第12條第1 項、第3 項所明定。次按「本法所稱廠
    商，指公司、合夥或獨資之工商行號及其他得提供各機關工
    程、財物、勞務之自然人、法人、機構或團體。」「得標廠
    商其於國內員工總人數逾100 人者，應於履約期間僱用身心
    障礙者及原住民，人數不得低於總人數2%，僱用不足者，除
    應繳納代金，並不得僱用外籍勞工取代僱用不足額部分。」
    「本法第98條所稱國內員工總人數，依身心障礙者保護法施
    行細則第12條第1 項規定辦理；所稱履約期間，自訂約日起
    至廠商完成履約事項之日止。依本法第98條計算得標廠商於
    履約期間應僱用之身心障礙者及原住民之人數時，各應達國
    內員工總人數1%，並均以整數為計算標準，未達整數部分不
    予計入。」「得標廠商僱用身心障礙者及原住民之人數不足
    前條第2 項規定者，應於每月10日前依僱用人數不足之情形
    ，分別向所在地之直轄市或縣（市）勞工主管機關設立之身
    心障礙者就業基金專戶及原住民中央主管機關設立之原住民
    族就業基金專戶，繳納上月之代金。前項代金之金額，依差
    額人數乘以每月基本工資計算；不足1 月者，每日以每月基
    本工資除以30計。」「本法第31條之各級政府機關、公、私
    立學校、團體及公、民營事業機構員工總人數之計算方式，
    以勞工保險局、中央信託局所統計各該機關、學校、團體或
    機構每月1 日參加勞保、公保人數為準。‧‧‧」政府採購
    法第8 條、第98條、政府採購法施行細則第107 條、第108
    條及身心障礙者保護法施行細則第12條第1 項亦有明文。
二、查原告標得中華電信臺南營運處91年度員工特殊健康檢查發
    包等11件政府採購案（詳如附件），於91年11月21日起至93
    年8 月31日止之履約期間內，其國內僱用員工總人數逾100
    人，惟未足額僱用原住民法定最低人數即其國內員工總人數
    1%之事實，有原告得標資料、90年11月至93年8 月31日止政
    府採購履約期間內僱用原住民人數未達法定標準及應繳納代
    金一覽表、各機關（構）及學校辦理政府採購決標資料確認
    表、勞保局按月提供投保單位投保人數資料等件影本在原處
    分卷可稽，且為原告所不爭執，堪認為真實。是被告據以追
    繳原告原住民就業代金6,805,920 元，訴願決定予以維持，
    揆諸首開規定，並無不合。
三、原告雖主張原住民族工作權保障法第12條及政府採購法第98
    條規範依政府採購法得標之廠商進用原住民之義務，未考量
    得標案之規模、需用人數、得標金額及人員是否與得標案無
    關等事項，徒以得標廠商員工總人數決定應進用之原住民比
    例，有違比例原則及禁止不當聯結原則，本件應以執行原告
    得標採購案所需人數為基準比例計算云云。惟查原住民族工
    作權保障法第12條明文規定，依政府採購法得標之廠商於履
    約期間僱用原住民之法定最低人數，係按該廠商國內員工總
    人數1%比例計算，自無以原告得標採購案所需人數為基準比
    例計算可言。原告參與投標時，即可從招標機關之投標須知
    、有關法令及契約內容等得知相關規定，而原住民族工作權
    保障法並未拘束得標廠商僱用原住民之職類限制，原告本得
    就相關成本、人員編制及職務缺額自行考量、編派，調整用
    人方式，以達促進原住民就業之目的，或決定是否參與投標
    ，不得於得標後因履約期間無法僱用足額原住民人數而為爭
    執。本件應依國內員工總人數1%比例計算原告應僱用之原住
    民法定最低人數，既為法條明文規定，縱有原告所稱可能造
    成標案價金不足繳納原住民代金之不合理現象，亦屬修法問
    題，原處分並無任何違法之處。
四、綜上所述，原告主張均無可採。從而原處分及訴願決定均無
    違誤，原告徒執前詞訴請撤銷，為無理由，應予駁回。
五、兩造其餘陳述於判決結果不生影響，無庸一一論列，併予敘
    明。
據上論結，本件原告之訴為無理由，爰依行政訴訟法第98條第1
項前段，判決如主文。
中    華    民    國    97    年     3    月   27     日
                    臺北高等行政法院第三庭
                              審判長法  官  姜  素  娥
                                    法  官  曹  瑞  卿
                                    法  官  楊  莉  莉
上為正本係照原本作成。
如不服本判決，應於送達後20日內，向本院提出上訴狀並表明上
訴理由，如於本判決宣示後送達前提起上訴者，應於判決送達後
20日內補提上訴理由書（須按他造人數附繕本）。
中    華    民    國    97    年     3    月   27     日
                                    書記官  林  俞  文


司法院資訊處製作；財團法人民間司法改革基金會備份。
